【裁判字號】    96,自,148
【裁判日期】    970912
【裁判案由】    背信等
【裁判全文】
臺灣臺北地方法院刑事判決               96年度自字第148號
自  訴  人  乙○○
自訴代理人  朱昭勳律師
被      告  丁○○
選任辯護人  黃淑琳律師
            江肇欽律師
被      告  甲○○
選任辯護人  吳宏城律師
上列被告等因背信等案件，經自訴人提起自訴，本院判決如下：
    主  文
丁○○、甲○○均無罪。
    理  由
一、自訴意旨略以：緣自訴人乙○○及被告丁○○均係湯錦桂（
    於民國八十六年二月一日去世）之子，湯錦桂於五十七年間
    ，將桃園縣平鎮市○○段一二九之一七地號土地（下稱系爭
    土地），依借名信託關係，將系爭土地所有權登記於被告丁○○名義下，事實上並未授與被告丁○○管理及處分之權限
    ，湯錦桂去世後，其繼承人等於八十六年六月七日就遺產分
    配訂立同意書，約定系爭土地應由繼承人等均分並辦理所有
    權移轉登記，詎被告丁○○違反該同意書之約定，與被告甲○○共同基於意圖為自己不法所有之犯意聯絡，於九十六年
    四月二日佯以買賣為由，將系爭土地所有權移轉登記與被告
    甲○○，因認被告丁○○、甲○○均涉有刑法第三百三十五
    條第一項之侵占罪嫌、第三百四十二條第一項之背信罪嫌及
    第二百十四條之使公務員登載不實等罪嫌云云。
二、按犯罪事實應依證據認定之，無證據不得推定其犯罪事實。
    又不能證明被告犯罪者，應諭知無罪之判決，刑事訴訟法第
    一百五十四條、第三百零一條第一項分別定有明文。又事實
    之認定，應憑證據，如未能發現相當證據，或證據不足以證
    明，自不能以推測或擬制之方法，為裁判基礎。又自訴人之
    自訴，係以使被告受刑事訴追為目的，是其陳述是否與事實
    相符，仍應調查其他證據以資審認，最高法院著有四十年臺
    上字第八六號、五十二年臺上字第一三○○號判例可參。
三、本件自訴人自訴被告丁○○、甲○○共同涉有上揭侵占、背
    信及使公務員登載不實等犯行，無非係以已故湯錦桂繼承系
    統表、湯錦桂「遺囑」影本、湯錦桂遺囑代筆及見證人王德
    福出具經我駐俄代表認證之證明書影本、被告丁○○親筆簽
    名之同意書影本、湯錦森存證信函影本、被告丁○○存證信
    函影本、被告湯款泉聲明書影本、臺灣桃園地方法院（下稱
    桃園地院）八十六年度重訴字第二三八號民事判決影本、臺
    灣高等法院九十年度重上字第二九三號民事判決影本、最高
    法院九十三年度臺上字第五五七號民事判決影本、本院九十
    三年度重家訴字第一○號民事判決影本、臺灣高等法院九十
    三年度重家上字第一七號民事判決影本、臺灣臺北地方法院
    檢察署八十六年度偵字第二四八八八號不起訴處分書影本、
    德明電氣化學股份有限公司（下稱德明公司）廠房配置圖影
    本、吳宏城律師信函影本、系爭土地之地籍參考圖、湯錦桂
    生前之戶籍謄本影本各一份、系爭土地地籍謄本五份、異動
    索引三份、德明公司在系爭土地上所建廠房照片二幀及照片
    八幀等資為論據。
四、被告丁○○及甲○○於本院審理時，均承認丁○○有出賣系
    爭土地，由甲○○買受之，並於九十六年四月二日，向桃園
    縣平鎮地政事務所（下稱平鎮地政事務所）辦理系爭土地之
    所有權移轉登記之事實，惟均堅決否認其等有何侵占、背信
    及使公務員登載不實等犯行，被告丁○○辯稱：我是系爭土
    地實際所有權人，並未受湯錦桂之信託而登記為名義所有人
    ，縱使認為係湯錦桂之財產受託人，我仍然是法律上所有權
    人，對信託財產所為之處分完全有效，又系爭土地中央為縣
    道中豐路貫穿，難以整筆使用，故僅得以公告現值出售與被
    告甲○○，我與被告甲○○間之買賣行為係真實等語。被告
    丁○○之選任辯護人則為其提出桃園地院九十四年度重家訴
    字第九號民事判決及臺灣高等法院九十七年度重家上字第四
    號民事判決影本各一份為證。被告甲○○則以：我買系爭土
    地前不瞭解系爭土地的糾紛，買之前有調土地謄本來看，假
    處分已被撤銷，看不出來系爭土地有任何糾紛存在，系爭土
    地有一條道路預定地，故以比公告價格低之價格購買，買賣
    為合理真實等語置辯。被告甲○○之選任辯護人則為其提出
    買賣契約書、匯款單及桃園縣政府都市計劃土地使用分區或
    公共設施用地證明書等件為證。
五、經查：
  (一)自訴人及被告丁○○均為湯錦桂之子，坐落桃園縣平鎮市○○段一二九之一七地號土地地目為「田」，於五十七年四月
    二十九日登記為被告丁○○所有，登記原因為「買賣」，上
    揭土地於八十一年十二月三十一日及八十三年一月二十四日
    逕為分割增同段一二九之二四六地號土地及一二九之三七七
    地號土地，其中南勢段一二九之二四六地號土地重測後為南
    華段七六九地號土地，另南勢段一二九之三七七地號土地重
    測後為南華段七七○地號土地，並分割出南華段七六八、七
    六八之一、七六八之二地號土地，地目均未變更，嗣湯錦桂
    於八十六年二月一日去世後，被告丁○○與自訴人於八十六
    年六月七日就遺產分配簽立同意書，約定系爭土地由被告丁○○與自訴人等繼承人協議均分，除南華段七六九、七七○
    地號土地外，被告丁○○於九十六年十二月十三日出售南華
    段七六八、七六八之一、七六八之二地號土地於被告甲○○
    ，並於九十六年四月二日，在平鎮地政事務所辦理所有權移
    轉登記完畢等情，為被告二人所不爭執，並有同意書、平鎮
    地政事務所九十七年四月二十一日平地登字第○九七○○○
    二二一九號函及所附土地登記謄本影本、異動索引、不動產
    買賣契約書等影本在卷可稽（見本院卷第十二、九四、二○
    二至二一二頁），首堪認定。
  (二)本件爭點乃在於：被告丁○○將登記其名義之系爭土地出售
    並移轉登記予被告甲○○是否成立刑法侵占罪？被告丁○○
    取得系爭土地之原因是否為信託，其擅自出售是否係違背任
    務之行為而成立刑法背信罪？被告丁○○將系爭土地出售並
    移轉登記予被告甲○○，是否虛偽不實而使公務員登載不實
    ？茲分敘如下：
  1.按不動產所有權之取得或喪失，我民法採登記生效主義（民
    法第七百五十八條），因而不動產之受託人，若依有關法律
    登記為所有權人，在法律上既為該不動產之所有權人。則其
    將之出賣或為其他處分之行為，即與侵占罪之侵占自己持有
    他人物之構成要件有間，自難成立侵占罪（最高法院七十四
    年度臺上字第三四七九號判決要旨參照）。查系爭土地登記
    為被告丁○○所有乙節，為自訴人及被告二人均不爭執，且
    有上開土地登記謄本在卷可查，揆諸前揭說明，被告丁○○
    在法律上既為系爭土地之所有人，則其將土地出賣予他人，
    係基於所有權人地位所為之法律行為，與侵占罪須侵占自己
    持有他人之物之構成要件有間，應不成立刑法之侵占罪。
  2.按刑法第三百四十二條之背信罪，係以為他人處理事務者為
    犯罪主體，所稱為他人處理事務之緣由，固包括因法律行為
    而為他人處理事務在內情形，而其因法律行為為他人處理事
    務者，必須此項法律行為具備適法性；再者，刑法上背信罪
    所指為他人處理事務，在性質上應限於具有相當責任性之事
    務，而且行為人在處理上有權作成決定，或是行為人在處理
    上需要作成決定之事務。若他人對於行為人並無相當之授權
    ，兩者之間並不存在所謂之信託關係，行為人所從事者只是
    轉達之工作，無需也無權作成任何決定者，則非背信罪所指
    之事務（最高法院八十五年度臺上字第六六○號判決意旨可
    資參照）。經查：
  (1)被告丁○○於五十七年四月二十九日登記為系爭土地之所有
    權人，登記原因為「買賣」一節，有土地登記謄本及臺灣省
    桃園縣土地登記簿在卷可稽（本院卷第六○、二○八頁參照
    ）。足認被告丁○○取得系爭土地所有權之原因，應為「買
    賣」，無從認定湯錦桂係借用被告丁○○之名義登記之。
  (2)本件自訴人雖主張，其父湯錦桂將系爭土地登記為被告丁○○所有，係借名登記，並提出遺囑一紙為證（本院卷第八至
    十頁參照）。惟按：遺囑應依下列方式之一為之：一、自書
    遺囑。二、公證遺囑。三、密封遺囑。四、代筆遺囑。五、
    口授遺囑。代筆遺囑，由遺囑人指定三人以上之見證人，由
    遺囑人口述遺囑意旨，使見證人中之一人筆記、宣讀、講解
    ，經遺囑人認可後，記明年、月、日及代筆人之姓名，由見
    證人全體及遺囑人同行簽名，遺囑人不能簽名者，應按指印
    代之。民法第一千一百八十九條、第一千一百九十四條分別
    定有明文。觀之該遺囑第三頁末欄有代筆人之簽名，足認此
    遺囑係以代筆遺囑之方式為之，依上開規定，即應由遺囑人
    湯錦桂指定三人以上之見證人簽名，惟本件遺囑僅有見證人
    湯連嬌一人，是此遺囑應不符合民法第一千一百九十四條之
    要式，而為無效之遺囑，自無從據此無效之遺囑證明被告丁○○取得系爭土地，係因湯錦桂借名登記，而為湯錦桂之受
    託人之情。
  (3)按我國信託法係於八十五年一月二十六日公布施行，於此之
    前，並無信託法之頒佈或於民法有有關信託行為之規定，而
    依通常見解，所謂信託，係委託人為自己或第三人之利益，
    以一定財產為信託財產，將之移轉於受託人，由受託人管理
    處分，以達一定之經濟上或社會上之目的行為，受託人不特
    僅就信託財產承受權利人之名義，且需就信託財產依信託契
    約所定之內容為積極之管理處分。但是如委託人（即借用人
    ）僅係以財產上之名義移轉受託人（即登記名義人），受託
    人自始無積極管理處分之義務，而有關該財產之管理、使用
    或處分悉由委託人自行辦理時，則為消極信託。於民事上，
    因此種情形多屬通謀虛偽意思表示，極易助長脫法行為，殊
    難認其行為之合法性（最高法院八十三年度臺上字第三一七
    二號民事判決、七十一年度臺上字第二○五二號民事判決參
    照）。若系爭土地確係湯錦桂借用被告丁○○名義購買，在
    湯錦桂辭世前，信託法業已公布施行，自可依照信託法之規
    定，將系爭土地辦理信託登記，以明示系爭土地之所有權歸
    屬，詎其捨此不為，卻任令應屬遺產之系爭土地繼續登記在
    被告丁○○名義，徒增其繼承人間爭訟紛擾，應認被告丁○○取得系爭土地之原因非其父湯錦桂借用其名義而來。
  (4)綜上，被告丁○○與湯錦桂之信託關係既屬無從證明，被告
    丁○○將登記其名義之系爭土地出售與被告甲○○，自不得
    認有何違背任務之行為，而與刑法背信罪之構成要件不符。
  3.被告丁○○與被告甲○○間買賣行為應係真實，業據證人丙○○證述屬實，且有系爭土地之買賣契約書一份及匯款回條
    九紙在卷可證，詳述如後：
  (1)證人丙○○於本院審理時具結證稱：九十五年間，我與被告
    甲○○吃飯時，被告甲○○提及有閒置資金要買地，問我有
    無土地要賣，講了一、兩年，我沒有很積極，到九十五年底
    快過年時，因為我在大陸那邊需要資金，回臺灣時請被告丁○○償還先前之借款新臺幣（下同）五百萬元，被告丁○○
    說他有坐落桃園縣平鎮市○○段七六八、七六八之一及之二
    的三筆土地，土地沒有賣掉的話，他也沒有錢，還說那筆土
    地不好賣，有畸零地、中間還有一條規劃的既定道路，問我
    有無認識的人要投資。後來我就帶被告甲○○去土地現場看
    ，被告甲○○說土地在馬路旁邊可以考慮，九十五年底，我
    帶被告丁○○去被告甲○○家認識，問被告甲○○是否確實
    要買，被告甲○○說價格不能開太高，因為是第一次的禮貌
    性拜訪，所以沒有談到價格。第二次確定要賣後，我請被告
    丁○○、甲○○到我家談，我跟被告丁○○說價格開太高，
    別人不會要買，土地中間有一條道路通過，被告丁○○說以
    公告現值為基準來談，被告甲○○還是嫌太貴，所以這次也
    沒有談出具體結果，後來我有去詢價，因為土地中間有一條
    道路，所以土地價格大約是公告現值的二成。最後一次在九
    十六年三月十五日，我請他們二人到我家談，談妥價格以公
    告現值二成即三千三百四十萬元成交。後來我回大陸，就請
    我二哥帶被告丁○○、甲○○去代書事務所簽字，由我二哥
    負責後續交款及土地仲介的事情，之後被告甲○○確實有將
    價金以匯款方式給付完畢，他們二人說要給我仲介費，但我
    只有收紅包袋，並沒有收錢等語屬實（本院卷第二六三、二
    六四頁參照）。
  (2)查桃園縣平鎮市○○段第七六八之一地號土地位於縣道一一
    三號中豐路上，業已開闢使用一節，有桃園縣政府九十七年
    七月四日府工土字第○九七○二○九三七四號函一份在卷可
    憑（本院卷第二四六頁參照），是以證人丙○○證稱：系爭
    土地於買賣當時，因中間有一條規劃道路通過，故實際價值
    應為公告現值之二成等語，尚非無據，其所為上開證詞，應
    屬真實，堪予採信。
  (3)且被告甲○○先後於九十六年三月十六日、同年月十九日、
    同年月二十八日、同年四月十一日，分別匯款四百萬元、四
    百萬元、四百萬元、四百五十萬元至被告丁○○兆豐國際商
    業銀行新莊分行帳號00000000000號帳戶之事實
    ，有匯款回條九紙在卷可查（本院卷第九九至一○三頁參照
    ），足認被告甲○○確因買賣系爭土地而匯款支付買賣價金
    甚明。
  (4)此外，復有被告丁○○及甲○○就系爭土地買賣所簽訂之買
    賣契約書一份在卷足憑（本院卷第九二頁至第九九頁參照）
    ，是由上開證據均足以證明被告丁○○及甲○○間就系爭土
    地之買賣為真。
  (5)復參以，被告所有之系爭土地原編為桃園縣平鎮市○○段一
    二九之一七地號，八十一年十一月十六日逕為分割，除原地
    號外再分割出同段一二九之二四六地號土地，嗣為開闢道路
    辦理徵收，系爭一二九之二四六地號土地再於八十二年十二
    月二十七日分割出同段一二九之三七七地號土地及一二九之
    二四六地號土地，後者重測後編定為桃園縣平鎮市○○段七
    六九地號土地等情，有臺灣省桃園縣土地登記簿一份在卷可
    參（本院卷第二○七至二一二頁），另南勢段一二九之三七
    七地號土地重測後編定為南華段七七○地號土地，該土地為
    桃園縣政府辦理道路拓寬改善工程用地，經桃園縣政府於八
    十三年三月二十三日府地用字第四九三六一號公告徵收，並
    於八十三年七月二十一日辦理徵收登記完畢之情，有桃園縣
    政府九十七年四月二十三日府地徵字第○九七○一二五二七
    七號函一份在卷可憑（本院卷第一九九頁參照），而南華段
    第七六九地號土地未併同同段第七六八、七六八之一、七六
    八之二地號土地一同出售與被告甲○○，若本件被告丁○○
    、甲○○間土地買賣確屬虛偽不實，則被告丁○○為徹底解
    決本件土地糾紛，理應將系爭土地所有分割編定之土地全部
    虛偽買賣出售與被告甲○○，何須留存南華段第七六九地號
    土地登記於自己名下，而徒增訴訟紛擾？益證被告二人間買
    賣行為應屬真實。
  (三)從而，本件被告丁○○確實有出售登記其名義之系爭土地與
    被告甲○○之行為，該行為與刑法侵占、背信、偽造文書等
    罪之構成要件尚屬有間，業如前述，則被告甲○○買受系爭
    土地即與被告丁○○間並無何犯意聯絡或行為負擔之共犯行
    為，自不構成刑法侵占、背信、偽造文書等犯行甚明。
六、綜上所述，被告丁○○依法登記為系爭土地所有權人為登記
    名義人，在法律上既為系爭土地之所有權人，其將之出賣與
    被告甲○○，即與侵占罪之侵占自己持有他人物之構成要件
    不符，自難成立侵占罪；被告丁○○取得系爭土地之登記原
    因為買賣，自訴人無法證明其父湯錦桂係為自己或第三人之
    利益，以系爭土地為信託財產，將之移轉於被告丁○○，由
    被告丁○○管理處分，而成立信託關係，則被告丁○○將系
    爭土地出售與被告甲○○，即無違背其任務之行為，而不成
    立背信罪；被告丁○○出售系爭土地與被告甲○○之買賣契
    約亦屬真實，自不構成使公務員登載不實之犯行。揆諸首揭
    說明，尚難以自訴人之上開指訴，即對被告二人以侵占、背
    信、偽造文書等罪責相繩，是自訴意旨所指侵占、背信、偽
    造文書等犯行，尚屬無從證明。此外，復查無其他積極證據
    足認證明被告二人有何侵占、背信、偽造文書之犯行，依照
    前開之說明，自應為無罪之諭知。
據上論斷，應依刑事訴訟法第三百四十三條、第三百零一條第一
項，判決如主文。
中    華    民    國    97    年    9     月    12    日
                  刑事第九庭審判長法  官  林怡秀
                                  法  官  葉珊谷
                                  法  官  徐淑芬
本件正本證明與原本無異。
自訴人如不服本判決，應於判決送達後十日內，向本院提出上訴
狀。
                                  書記官  廖純瑜
中    華    民    國    97    年    9     月    12    日


司法院資訊處製作；財團法人民間司法改革基金會備份。
